【裁判字號】    88,訴,294
【裁判日期】    900629
【裁判案由】    商業會計法等
【裁判全文】
臺灣高雄地方法院刑事判決                          八十八年度訴字第二九四號
    公  訴  人  臺灣高雄地方法院檢察署檢察官
    被      告  乙○○
                謝榮森
    共      同
    選任辯護人  柳聰賢
右列被告因商業會計法等案件，經檢察官提起公訴（八十六年度偵字第二五五二七號
、八十七年度偵字第一三一六一號），本院判決如左：
    主  文
乙○○商業負責人以明知為不實之事項，而填製會計憑證，處有期徒刑伍月，如易科
罰金，以參佰元折算壹日。又公司負責人，為納稅義務人以不正當方法逃漏稅捐，處
有期徒刑陸月，如易科罰金，以參佰元折算壹日。又共同明知為不實之事項，而使公
務員登載於職務上所掌之公文書，足以生損害於公眾及他人，處有期徒刑肆月，如易
科罰金，以參佰元折算壹日。應執行有期徒刑壹年，如易科罰金，以參佰元折算壹日
，緩刑參年。
謝榮森共同明知為不實之事項，而使公務員登載於職務上所掌之公文書，足以生損害
於公眾及他人，處有期徒刑肆月，如易科罰金，以參佰元折算壹日，緩刑貳年。
    事  實
一、乙○○與謝榮森為叔姪關係，乙○○係設於高雄縣大寮鄉○○街十七號三元工業
    有限公司（以下簡稱三元公司，已於八十二年十月申請停業）負責人，為從事業
    務之人，亦為商業負責人，圖以不正方法逃漏稅捐及基於明知為不實之事項，而
    填製會計憑證之犯意，明知三元公司於民國七十七年三月間（起訴書誤載為五月
    ），將向高雄市港務局所承租，坐落高雄市○鎮區○○段七五六、七五七地號土
    地及其上門牌號碼高雄市前鎮區○○○○路二十二號廠房（起訴書誤載為二十三
    號）之使用權，以新台幣（下同）二千九百七十萬元之價格，讓予設於高雄市○
    ○○路七號五樓海裕冷涷企業有限公司（以下簡稱海裕公司），並已收得全數款
    項，竟僅於該年十月五日開立七百二十萬三千四百元之統一發票，而短開其餘權
    利金收入二千二百四十九萬六千六百元，且僅就七百二十萬三千四百元部分於七
    十八年四月二十六日委由不知情之成年會計人員於其業務上應製作，性質上屬會
    計憑證之三元公司七十七年度營利事業所得稅結算申報書、營利事業所得稅損益
    及稅額計算表、資產負債表上為虛偽之記載，並持上開內容不實之營利事業所得
    稅結算申報書、資產負債表向財政部台灣省南區國稅局申報三元公司七十七年度
    營利事業所得稅，以此不正當方法逃漏七十七年度之營利事業所得稅額五百六十
    二萬四千一百五十元，足以生損害於稅捐機關課稅之正確性。嗣經高雄市國稅局
    於查核海裕公司八十年度營利事業所得稅結算申報時發現上情，乃於八十二年四
    月三十日通報台灣省南區國稅局查核，詎乙○○為免三元公司之房地遭稅捐機關
    聲請法院，就其應補徵營利事業所得稅五百六十二萬四千一百五十元、短估金七
    十四萬九千八百八十六元、罰鍰五百六十二萬四千一百元為保全或強制執行，乃
    於八十二年五月二十日與謝榮森共同基於使公務員登載不實之犯意聯絡及行為分
    擔，明知彼此並無買賣三元公司所有坐落高雄縣大寮鄉○○段潮寮小段六五六八
    之一六號、六五六八之二七號土地及其上門牌號碼高雄縣大寮鄉○○村○○街十
    七號建物之事實，竟仍委託不知情之代書黃美惠，制作三元公司以二千二百二十
    二萬零三百元出賣上開房地予謝榮森所經營之新幸日企業社之虛偽不實買賣契約
    書，並委託不知情之代書黃美惠以買賣上開房地為原因，於八十二年五月二十四
    日，持土地登記申請書及土地建築改良物買賣所有權移轉契約書向高雄縣鳳山地
    政事務所申請辦理該房、地之所有權移轉登記予謝榮森，使該地政事務所之承辦
    公務員，將上開不實之買賣事項，據以登記於其職務上所掌之土地登記簿及建築
    改良物登記簿上，足生損害於地政機關對於地籍管理之正確性。
二、案經財政部台灣省南區國稅局函送臺灣高雄地方法院檢察署檢察官偵查起訴。
    理  由
一、訊據被告乙○○坦認於右揭時地將向會高雄港局承租土地及廠房之使用權，以二
    干九百七十萬元之價格，讓與海裕公司，及僅以七百二十萬三千四百元列帳發票
    ；嗣後並將三元公司所有之上開土地，以買賣方式移轉登記予其叔謝榮森等事實
    ，及被告謝榮森亦坦承有以買賣方式受讓三元前開房地乙節，惟被告二人均否認
    有何犯行，被告乙○○辯稱：因就三元公司向高雄市港務局所承租之高雄市○鎮
    區○○段七五六、七五七地號土地及廠房為買賣，會計師告知就土地部分可不必
    開立發票，故僅就廠房部分開立發票並申報營利事業所得，沒有要逃漏稅捐；確
    將三元房地出賣予謝榮森，不是偽虛買賣云云；被告謝榮森則以係真實正式之買
    賣，且尚有支付利息等語置辯。經查：
（一）被告乙○○係於七十七年三月五日以一買賣讓渡契約書，將三元公司向高雄港
      務局承租之前開土地及廠房之權利，以二千九百七十萬元之價格一次出賣予海
      裕公司，及僅就其中價額七百二十萬三千四百元以出售廠房為由開立統一發票
      ，且以此數額於七十七年度營利事業所得稅結算申報書上載明出售資產以申報
      營利事業所得稅等情，除為被告乙○○所是認，並有該買賣讓渡契約書、中華
      民國七十七年度營利事業所得稅結算申報書（損益及稅額計算表）、資產負債
      表各一紙在卷可憑，並經證人即承辦本件被告逃漏稅捐查核之南國稅局科員蘇
      峰珍於本院審理時證述：「本件是我承辦，因被告所經營的三元公司有巨額的
      欠稅，我們就列入追查，本件是被告就權利金部分只申報一部分，其他權利金
      未申報部分是屬漏開行為，而不是屬於短開行為，短開、漏開都是逃漏稅的行
      為，只要未開發票都是屬逃漏稅行為，只要是一次的交易行為，其交易總金額
      都要開立足額的發票，而不管共開立幾張發票，而且在稅捐機關發現之前都還
      可以補開發票，自交易成立之日開始核課期間是七年，雖核課期間屆滿，但在
      我們查獲之前都還是可以補開發票的，但本件在這七年期間屆滿直到我們查獲
      之前被告都未補開發票。只要是公司土地買賣都不會牽涉到營業稅也就不用開
      具統一發票，即然沒有開具發票就沒有營利事業所得稅的問題，本件是權利金
      買賣不是土地買賣，所以是屬於營業稅必需要開具統一發票，所以也就有營利
      事業所得稅的問題」等語，及證人施秀瓊證稱：「短開、漏開都是屬於逃漏稅
      行為，短開的話是將短開的部分直接列為所得，就不考慮成本問題，本件我們
      認定是一個交易的行為，被告短開了二千多萬元。本件是高雄市國稅局查到海
      裕公司有這筆二千多萬元交易的進項，高雄市國稅局再通南區國稅局來處理，
      我們發現被告當時有短開發票的行為，短開發票的行為就是有短報營利事業所
      得的行為，我們通知被告補稅，但被告也沒有來補稅。自交易成立之日開始核
      課期間是七年，雖核課期間屆滿，但在我們查獲之前都還是可以補開發票的，
      但本件在這七年期間屆滿直到我們查獲之前被告都未補開發票，交易行為成立
      之一定期間內一定開具交易全額的統一發票，但不以一張為限」等語明確；而
      依營業稅法第一、二、三條之規定，本件三元公司乃一營業納稅義人，被告乙
      ○○以承租自高雄港務局之土地及廠房之權利出賣予海裕公司，依該法所定自
      屬出售貨物應科營業稅之事項甚明，雖被告乙○○仍以前開情詞置辯，惟參酌
      前揭買賣讓渡契約書內容所載，及被告乙○○亦自承係一次轉讓前開土地之承
      租權利、其上之廠房及內部機器設備予海裕公司等語在卷（九十年六月二十二
      日審判筆錄），是就其土地承租權利為轉讓部分自非屬該法第八條第一款出售
      土地而免徵營業稅之範疇至為灼然；則其自應就讓渡使用土地權利之所得亦應
      開立統一發票，且列入七十七年度營利事所得稅結算申報書內出售資產所得項
      目內，方屬正當，其未全數列入，顯有以不正法方逃漏稅捐之犯行甚明，是認
      被告乙○○所辯要屬圖卸之詞，尚難遽信。
（二）又被告乙○○於八十二年五月二十日以總價二千二百二十二萬三百元之價格，
      將三元公司所有前開房地出賣予謝榮森並辦理所有權移轉後，並於八十二年十
      二月間申請停業，再由謝榮森以租賃方式出租予被告乙○○之謝秀女所負責，
      於八十二年十月間設立之泰逸工業有限公司（以下簡稱泰逸公司），在原址繼
      續經營與三元公司先前所營相同之鋼絲、鋼索製造買賣等情，固有前開不動產
      買賣契約書、租賃契約書、三元公司及泰逸公司營利事業統一發證變更登記書
      及建築改良物登記簿謄本各一份在卷可按，且被告謝榮森亦有按前開不動產買
      賣契約書上之約定，依於第一期、第三期及尾款之款項，分別於八十二年六月
      二日、七月二十八日、三十日及八月四日將第一期二百三十一萬二千七百七十
      五元、第三期二百萬零七十千一百四十六元及尾款二十一萬三千九百元之數額
      匯入三元公司受領，有合作金庫存款憑條五紙在可參；惟參酌前開不動產買賣
      契書第二期付款部分，竟約定該第二期一千七百六十八萬六千四百七十九元之
      價款，由甲方（即指三元公司）向金融機構款轉貸予乙方（即指謝榮森所經營
      之新幸昌企業社），自八十二年六月十五日起，由乙方負擔利息繳納等語觀之
      ，本件被告乙○○既以三元公司之房地出賣予被告謝榮森，衡情應由買方即被
      告謝榮森先行支付方符常態，又豈有由被告所經營之三元公司予以貸款後，再
      轉貸予被告謝榮森支付之理；再者該第二期之貸款，實即為三元公司先前於七
      十七年十一月二十二日以其所有大寮鄉房地向省合作金庫貸二千四百萬元之餘
      額；有該合庫八十六年十一月二十二日合金前金字第一０００七八號函復三元
      公司前開貸款本息仍按月由該公司自行存入轉帳繳付等語在卷可佐；另前開房
      地經移轉登記予謝榮森後，係由泰逸公司以此房地於八十三年三月二十三日向
      大眾銀行苓雅分行貸款二千五百萬元，由該銀行於八十三年三月二十八日撥款
      一千七百萬元存入泰逸公司活期存款帳戶六０八六帳號內，當日隨即由泰逸公
      司提領一千七百二十萬五千五百八十六元匯至省合作金庫，以代償三元公司前
      於七十七年間所貸之兩筆貸款本息各計為一千三百十九萬七千零九十七元及四
      百萬零八千四百八十九元後，並於八十三年三月三十日塗銷前開省合作金庫之
      貸款抵押權設定登記；而大眾銀行芩雅分行又於八十三年四月一日再撥款八百
      萬元存入泰逸公司活期存款帳戶六０八六號，總合泰逸公司以此房地向該銀行
      貸得二千五百萬元均由泰逸公司於八十六年七月二十二日自玉山銀行七賢分行
      匯入清償完竣，此亦有該房地建築改良物登記簿謄本、合庫、大眾銀行歷次放
      款收回傳票、交易明細表各一份在卷可參，是第二期款項並未由三元公司出名
      借貸，而係由泰逸公司出面貸款，且被告謝榮森亦未經手，而泰逸公司所貸前
      開款項竟又較三元公司與被告謝榮森所定買賣不動契約第二期應付之款項尚多
      出七百餘萬元，是苟若被告謝榮森確有買受三元公司前開房地，又豈會未就多
      貸之七百餘萬元款項有所爭執而視若無睹之理；益徵被告二人間究有無就三元
      公司前開之房地成立買賣，亦非全無可疑之處，是尚難僅以被告謝榮森有支付
      第一、三期及尾款計四百五十三萬三千八百二十一元僅及總價款之五分之一款
      項，即為被告等有利之認定；況前開土地及廠房如確由被告謝榮森出租予甲○
      ○經營之泰逸公司，何以在台灣省南區國稅局時，就租金多少乙節，除被告謝
      榮森供陳租金未固定等語與甲○○所陳租金為十五萬元不相一致外，二人均供
      陳未訂立租賃契約書乙情，竟又與實有租賃契約書在卷，且租金明定為三千元
      等情而有出入之處；此外復有卷附高雄縣鳳山地政事務所八十九年三月十日八
      九鳳地所四字第三五五五號函附本件三元公司以買賣為由移轉登記予被告謝榮
      森之申請書暨土地、建物登記簿謄本各一份卷可稽，綜上所述，足認本件應係
      被告二人純為逃避稅捐之查緝，所為之虛偽買賣無疑，被告二人前開辯解，顯
      屬卸責之詞，殊無足採，事證已臻明確，被告犯行堪予認定。
二、按營利事業填載營利事業所得稅損益及稅額計算表、營利事業所得稅申報書、資
    產負債表，為公司負責人業務上所應製作之文書，以供稽徵機關查核之用，自係
    商業會計法第十六條第二款所規定之會計憑證。又商業會計法第七十一條第一款
    以明知為不實之事項，而填製會計憑證或記入帳冊之罪，原即含有業務上登載不
    實之本質，不復另論以刑法第二百十六條、第二百十五條之罪（最高法院八十七
    年度台上字第十一號判決參照）。又商會計法第六十六條之規定，雖於八十四年
    五月十九日經總統公佈修正為同法第七十一條第一款之罪，然該條款之法定刑為
    五年以下有期徒刑、拘役、或科或並科新台幣十五萬元以下之罰金，重於修正前
    六十六條所規定之五年以下有期徒刑、拘役或科一萬元以下罰金之刑期，依刑法
    第二條但書之規定，應依修正前之商業會計法論處，併予敘明。是核被告乙○○
    此部分所為，係犯修正前商業會計法第六十六條第一款之明知不實事項填製會計
    憑證罪。又被告乙○○係納稅義務人三元公司之負責人，且為從事業務之人，本
    件被告乙○○短開統一發票金額進而製作不實之營利事業所得稅結算申報書向稅
    捐稽徵機關申報，足以生損害於稅捐機關核稅之正確性，並為納稅義務人三元公
    司逃漏稅捐；嗣後經稅捐機查核有短報營利事業所得乙情，為免三元公司之房地
    遭稅捐機關聲請法院，就其應補徵營利事業所得稅五百六十二萬四千一百五十元
    、短估金七十四萬九千八百八十六元、罰鍰五百六十二萬四千一百元為保全或強
    制執行，乃與被告謝榮森虛偽成立買賣契約，委由不知情之代書辦理三元公司房
    地之移轉登記手續，核被告乙○○所為，係犯商業會計法第六十六條第一款之明
    知不實事項填製會計憑證罪、稅捐稽徵法第四十七條第一款、第四十一條以不正
    方法逃漏稅捐罪及與被告謝榮森共犯刑法第二百十四條明知不實而使公務員登載
    於職務上所掌公文書罪。又二人就上開所犯刑法第二百十四條使公務員登載不實
    罪間有犯意聯絡及行為分擔，應論以共同正犯。再被告乙○○及其嗣後與被告謝
    榮森各利用不知情之會計人員及代書，所為申報營利事業所得及申請前開三元所
    有房地之所有權移轉登記予謝榮森等犯行，均係間接正犯。
三、次按稅捐稽徵法第四十七條之規定，係將納稅義務人之公司、商業登記法規定之
    商業等之責任，基於刑事政策之考慮，於其應處徒刑範圍，轉嫁於公司之負責人
    、民法或其他法律規定對外代表法人之董事或理事、商業登記法規定之商業負責
    人、其他非法人團體之代表人或管理人，故於此情形而受罰之上列人員，乃屬於
    「代罰」性質，其既非逃漏稅捐之納稅義務人，當無所謂基於概括犯意逃漏稅捐
    ，而法人（公司）、商業、非法人團體等既不具有犯罪能力，自亦無犯意可言，
    其於稅捐稽徵法充其量僅係受罰主體，尤無所謂概括犯意之存在，最高法院八十
    一年度第三次刑事庭會議（四）決議意旨、八十七年度台上字第一九七四號判決
    意旨參照。又刑法第五十五條所規定之牽連犯，必須同一人犯一罪而其方法或結
    果行為另犯他罪名，始克相當；亦即必須同一犯罪主體之二個以上犯罪行為間，
    具有方法與目的、或原因與結果之關係，始得從一重處斷。公司負責人為納稅義
    務人之公司以不正當方法逃漏稅捐，既非稅捐稽徵法第四十一條之犯罪或受罰主
    體，僅依同法第四十七條第一款之規定，代替公司受徒刑之處罰，自與其本身為
    犯罪主體所犯其他罪名（如刑法第二百十六條、第二百十五條、商業會計法第七
    十一條第一款等罪）間，不具牽連犯關係（最高法院八十八年度台非字第一四九
    號判決參照）。另被告乙○○所犯使公務員登載不實罪，係於前開逃漏稅捐犯行
    為稅捐機發覺後為避免三元公司房地遭強制執行，始起意犯之，是被告乙○○所
    犯上開稅捐稽徵法第四十七條第一款、第四十一條以不正方法逃漏稅捐罪，商業
    會計法第六十六條第一款之填製不實會計憑證罪及刑法第二百十四條使公務員登
    載不實罪間，均犯意各別，行為情節互殊，應分論併罰。公訴人認被告所犯前開
    三罪具方法結果之牽連關係，為牽連犯，亦有未洽，併予說明之。
四、爰審酌被告乙○○為商業負責人，對營利事業所得本應核實申報，因一時貪圖近
    利，以不正當方法逃漏稅捐，事後又與被告謝榮森偽以買賣為由辦理不動產移轉
    圖免補稅及行政裁罰，及被告二人犯後雖否認犯行惟態度尚稱良好等一切情狀，
    各量處如主文所示之刑，並諭知易科罰金之折算標準，及就被告乙○○部分定其
    應執行之刑。又刑法第四十一條業已於九十年一月十日修正公布，並於九十年一
月十二日生效，依其修正內容為犯最重本刑為五年以下有期徒刑以下之刑之罪，
    而受六個月以下有期徒刑或拘役之宣告，因身體、教育、職業、家庭之關係或其
    他正當事由，執行顯有困難者，得以一元以上三元以下折算一日，得易科罰金；
    另易科罰金之事項應依新法即裁判時之法律而無刑法第二條第一項但書之適用，
    亦經最高法院二十四年七月總會決議在案，是就被告等宣告之刑均依新法併以諭
    知易科罰金之折算標準，附此敘明。又被告乙○○、謝榮森前未曾受有期徒刑以
    上刑之宣告，有臺灣高等法院被告二人全國前案紀錄表各一份在卷可憑，因一時
    失慮，致罹刑章，經此偵審程序及罪刑之宣告後，應知所警惕而無再犯之虞，且
    被告二人年歲均已屆六十有餘，且又體弱多病，有長庚紀念醫院診斷證書、奇美
    醫學中心診斷證明書各一紙附卷可稽，本院因認所宣告之刑以暫不執行為適當，
    乃就被告乙○○部分併予宣告緩刑三年，被告謝榮森部分併予宣告緩刑二年，以
    啟自新。
據上論斷，應依刑事訴訟法第二百九十九條第一項前段，修正前商業會計法第六十六
條第一款，稅捐稽徵法第四十七條第一款、第四十一條第一項，刑法第二條第一項前
段、第二十八條、第二百十四條、第四十一條第一項前段、第五十一條第五款、第七
十四條第一款，罰金罰鍰提高標準條例第一條前段、第二條，判決如主文。
中      華      民      國      九十    年    六      月    二十九      日
                                  臺灣高雄地方法院刑事第三庭
                                      法    官  柯彩燕
右正本證明與原本無異。
如不服本判決，應於判決送達後十日內，向本院提出上訴狀。
                                書記官    楊真芬
中    華    民    國      九十      年      七      月      三      日


司法院資訊處製作；財團法人民間司法改革基金會備份。
